臺灣基隆地方法院刑事判決　　　　　 96年度易更(一)字第2號
公　訴　人　臺灣基隆地方法院檢察署檢察官
被　　　告　丙○○
上列被告因詐欺案件，經檢察官提起公訴（95年度偵字第4287號
），經本院95年度易字第495號判決管轄錯誤，檢察官提起上訴
，經臺灣高等法院95年度上易字第2517號判決撤銷發回，被告就
被訴事實為有罪之陳述，本院合議庭裁定由受命法官獨任進行簡
式審判程序審理，判決如下：
    主  文
丙○○幫助連續意圖為自己不法之所有，以詐術使人將本人之物
交付，處有期徒刑月，如易科罰金，以銀元佰元即新臺幣玖
佰元折算壹日。
    事  實
一、丙○○於民國（下同）95年6月間，自報紙分類廣告偶然間
    獲悉出售帳戶將可換取金錢，雖預見提供自己之金融帳戶（
    含存摺、印章、金融卡、密碼等物）予他人使用，他人極可
    能以該帳戶作為詐欺取財犯罪之工具，然因需款孔急，竟基
    於幫助他人實施詐欺亦不違背其本意之不確定故意，仍與刊
    登報紙啟事者聯繫，並依對方指示將其原已申請使用之新竹
    商銀蘆洲分行第00000000000號及華南銀行南三重分行第000
    000000000號帳戶，以每本新臺幣（下同）3000元之代價辦
    理重新啟用手續，將上開帳戶之存摺、提款卡及密碼等資料
    ，在臺北縣中和市○○路上某便利商店交給詐欺集團成員姓
    名年籍不詳自稱「李先生」之人並取得相關報酬，嗣該姓名
    年籍不詳之男子所屬之詐欺集團成員，基於詐欺取財之概括
    犯意，先於95年7月4日在雅虎奇摩網站廣告拍賣中國信託之
    紅利點數，致丁○○陷於錯誤，購入中國信託紅利點數而得
    以兌換航空公司里程數，俾購買較便宜機票，遂依詐欺集團
    指示於95年7月4日13時0分許，在台北市信義區○○○路○段
    293號華南銀行，以臨櫃現金匯款之方式將16萬元現金匯入
    上開丙○○新竹國際商業銀行蘆洲分行帳戶內，旋遭該詐騙
    集團跨行提領。另乙○○則於95年8月8日上午12時許，接獲
    詐騙集團成員佯稱為其友人需款孔急為由詐騙，致乙○○陷
    於錯誤，至基隆市○○路華南銀行基隆分行，以臨櫃現金匯
    款及由自動櫃員機轉帳之方式，將4萬元及1萬元匯入丙○○
    華南商業銀行南三重分行之帳戶內，旋遭該詐騙集團跨行提
    領。嗣丁○○及乙○○匯款後發覺有異，經查詢始知受騙，
    遂報警循線查悉上情。
二、案經基隆市警察局報告臺灣基隆地方法院檢察署檢察官偵查
    起訴。
    理  由
壹、程序事項
　　本件被告丙○○所犯均非死刑、無期徒刑、最輕本刑為3年
    以上有期徒刑之罪，或高等法院管轄第一審之案件，被告2
    人於本院準備程序中，均就被訴事實為有罪之陳述，經告以
    簡式審判程序之旨，並聽取檢察官、被告之意見後，本院合
    議庭裁定由受命法官進行簡式審判程序，是本件之證據調查
    ，依刑事訴訟法第273條之2規定，不受同法第159條第1項、
    第161條之2、第161條之3、第163條之1及第164條至第170
    條規定之限制，合先敘明。
貳、實體事項：
一、上揭犯罪事實，業據被告丙○○於本院審理時坦承不諱，核
    與證人即被害人丁○○、乙○○於警詢及檢察官偵查時所證
    述情節相符，並有被害人丁○○出具之95年7月4日華南商業
    銀行匯款回條聯及被害人乙○○出具之華南商業銀行匯款單
    及中華郵政股份有限公司自動櫃員機交易明細表各1紙、新
    竹國際商業銀行交易細表、華南商業銀行存款往來明細表在
    卷可稽，足見被告於本院審理時之任意性自白，與事實相符
    ，堪以採信。
二、按刑法上之故意，非僅指直接故意，尚包含間接故意（即不
    確定故意），所謂間接故意係指行為人對於構成犯罪事實，
    預見其發生而其發生並不違反其本意者而言，刑法第13條第
    2項定有明文；又幫助犯之成立以行為人主觀上認識被幫助
    者正欲從事犯罪或係正在從事犯罪，且該犯罪有既遂之可能
    ，而其行為足以幫助他人實現構成要件者，即具有幫助故意
    ，並不以行為人確知被幫助者係犯何罪名為必要（惟仍需在
    幫助犯罪之共同認識範圍內）。再按刑法上之幫助犯，係對
    於犯罪與正犯有共同之認識，而以幫助之意思，對於正犯資
    以助力，而未參與實施犯罪之行為者而言（88年度台上字第
    1270號判決參照），是以如未參與實施犯罪構成要件之行為
    ，且係出於幫助之意思提供助力，即屬幫助犯，先予敘明。
    而一般人申請存款帳戶極為容易且便利，是以除非欲將帳戶
    充作犯罪之用，否則一般人正常使用以自己名義申辦之存款
    帳戶即可，並無使用他人帳戶之必要；況近來新聞媒體，對
    於不肖犯罪集團常大量收購他人存款帳戶後，再持以供作財
    產犯罪使用，藉此逃避檢警查緝之情事，亦多所報導；又一
    般人亦均有妥為保管及防止他人任意使用存摺、印章、金融
    卡及密碼之認識，縱特殊情況偶需交付他人使用，亦必深入
    瞭解用途及合理性，始予提供，且該等專有物品如落入不明
    人士手中，而未加以闡明正常用途，極易被利用為與財產有
    關之犯罪工具，此為吾人依一般生活認知所易於體察之常識
    。從而，被告將其所有之上開帳戶存摺、印章、金融卡交付
    不明人士，縱無證據證明被告明知利用其帳戶遂行犯罪者之
    行為態樣，然被告應可預見將其上述帳戶之存摺、印章、金
    融卡交付素昧平生之人，將幫助他人實施財產犯罪，其仍交
    付渠等並每本收取3000元之對價，則收受上開存摺、印章、
    金融卡之不詳姓名年籍之成年男子將自行或轉交他人利用被
    告之帳戶供作詐欺取財之用一事，自應為被告所容任或允許
    ，其具有不確定故意至為灼然。又被告提供帳戶之存摺、印
    章、金融卡等物予他人使用，使得收受上開帳戶之姓名年籍
    不詳之成年男子自行或轉交其他不明人士連續向被害人詐騙
    財物後，得以使用被告上開帳戶作為匯款或轉帳之工具，致
    被害人分別轉帳至被告上開帳戶內，而遂行詐欺取財之犯行
    ，其顯係參與詐欺取財構成要件以外之行為，而對被害人遂
    行詐欺取財犯行資以助力，自屬幫助犯。
三、依卷附之資料及證據，僅能證明不明人士先後詐騙被害人丁○○、乙○○得手，核無其他積極證據足以證明該不明人士
    有本於同一犯罪行為之意思反覆為之，而賴以為生之常業詐
    欺犯行，應僅能成立普通詐欺罪甚明。綜上所述，被告基於
　　幫助他人實施詐欺亦不違背其本意之不確定故意，將帳戶之
  　存摺、印章及金融卡交予他人使用，幫助不詳姓名年籍之人
    士遂行詐欺犯罪之事證明確，其上開犯行堪予認定。
參、論罪科刑
一、按被告行為後，刑法部分條文業於95年7月1日施行（已於94
    年2月2日修正公佈，下稱新刑法；修正前刑法下稱舊刑法）
    ，而新刑法第2條乃係係規範行為後法律變更所生新舊法比
    較適用之準據法，故於95年7月1日新刑法修正施行後，如有
    涉及比較新舊法之問題，即應逕依新刑法即現行刑法第2條
    第1項規定，為「從舊從輕」之比較（參見最高法院95年度
    第8次刑事庭會議決議）。另於「比較時」應就罪刑有關之
    共犯、未遂犯、想像競合犯、牽連犯、連續犯、結合犯，以
    及累犯加重、自首減輕暨其他法定加減原因（如身份加減）
    與加減比例等一切情形，本於統一性及整體性原則，綜其全
    部罪刑之結果而為比較後，再適用有利於行為人之法律處斷
    （最高法院95年度第8次刑事庭會議決議參照）。
(一)、罰金刑貨幣單位及數額之變更：
    刑法分則編各罪所定罰金之貨幣單位原為銀元，且依舊刑法
    第33條第5款規定，罰金刑為1銀元以上，而有關罰金倍數之
    調整及銀元與新臺幣之折算標準，則另定有現行法規所定貨
    幣單位折算新臺幣條例第2條、罰金罰鍰標準條例第1條及第
    5條，除規定罰金以1銀元折算3元新臺幣外，並將72年6月26
    日以前修正之刑法部分條文罰金數額提高2 至10倍（依行政
    院會銜司法院於72年7 月27日發佈，同年8月1日施行，有關
    刑法定有罰金各條均提高為10倍），其後修正者則不再提高
    倍數。嗣新刑法第33條第5款則將罰金刑提高為新臺幣1,000
    元以上，並以百元計算之，且因新刑法第33條第5 款所定罰
    金貨幣單位既已改為新臺幣，刑法分則編各罪所定罰金之貨
    幣單位亦應配合修正為新臺幣，又考量刑法修正施行後，不
    再施用「現行法規所定貨幣單位折算新臺幣條例」，為使刑
    法分則編各罪所定罰金之最高數額與刑法修正前趨於一致，
    避免衍生新舊法比較適用問題，於不變動罰金數額之前提下
    ，爰增訂刑法施行法第1條之1規定（詳見其立法理由，足認
    刑法施行法第1之1條係為配合新刑法第33條第5 款之修正施
    行而增訂，故如適用新刑法第33條第5 款以新臺幣為貨幣單
    位，方有刑法施行法第1之1條規定之適用）。據此，此次刑
    法修正，被告所犯刑法第339條第1項之規定，其條文本身文
    字並未修正，然上開條文既定有罰金刑之規定，如依舊刑法
    第33條第5款規定，罰金最低數額為1元（銀元），依罰金罰
    鍰提高標準條例第1 條規定提高為10倍，即為銀元10元，以
    現行法規所定貨幣單位折算新臺幣條例第2 條折算僅為新臺
    幣30元，又刑法第339條非屬於76年6月26日至94年1月7日新
    增之條文，故最高罰金數額依前開規定提高為10倍後，為銀
    元10,000元，若以現行法規所定貨幣單位折算新臺幣條例第
    2條折算係新臺幣30,000元；惟如依新刑法第33條第5款規定
    ，罰金最低額為新臺幣1,000 元，而最高罰金數額，依配合
    增訂之刑法施行法第1之1 條第1項之規定，改以新臺幣計算
    罰金數額，且依同條第2 項提高罰金數額至30倍，則最高罰
    金數額為新臺幣30,000元，經核修正前後上開刑法分則之最
    高罰金數額固因刑法施行法第1之1條之增訂而趨於一致，並
    無不同，惟罰金最低數額，則以舊刑法第33條第5 款較有利
    於被告。故比較罰金刑數額修正前後結果，以行為時關於科
    處罰金刑之法律較有利於被告。
(二)、易科罰金折算標準之變更：
    依被告行為時即舊刑法第41條第1項前段規定：「……得以1
    元以上3元（指銀元）以下折算1日」，並適用修正前罰金罰
    鍰提高標準條例第2 條前段（現因配合刑法修正已刪除）：
    「依刑法第41條易科罰金或第42條第2 項易服勞役者，均就
    其原定數額提高為100倍折算1日」之規定，易科罰金折算標
    準，應以銀元100元以上300元以下折算1 日，經以現行法規
    所定貨幣單位折算新臺幣條例第2 條之規定折算為新臺幣後
    ，應以新臺幣300元以上900元以下折算為1 日；而新刑法第
    41條第1項前段規定：「犯最重本刑為5年以下有期徒刑以下
    之刑之罪，而受6 個月以下有期徒刑或拘役之宣告者，得以
    新臺幣1,000元、2,000元或3,000元折算1日，易科罰金。」
    。故比較易科罰金折算標準修正前後結果，以行為時之法律
    ，較有利於被告。
(三)、綜合全部罪刑之結果為比較，適用舊刑法（行為時法）有關
    罰金刑貨幣單位及數額及易科罰金折算標準之規定，對被告
    較屬有利，亦即行為後之法律並未較有利於被告，自應依刑
    法第2條第1項前段「從舊原則」之規定，適用被告行為時之
    法律，即舊刑法之相關規定及罰金罰鍰提高標準條例第2條
    規定，先予敘明。
二、核被告丙○○所為，係犯刑法第30條第1項、第339條第1項
    詐欺取財罪之幫助犯（新刑法第30條固有若干條文文字之更
    動，亦即將「從犯」修正為「幫助犯」，將「幫助他人犯罪
    」修正為「幫助他人實行犯罪行為」，但均不影響「幫助犯
    無獨立性，必以正犯有犯罪行為之存在，始能存在」之嚴格
    從屬形式實務見解之繼續援用，故僅係文字上之修正，自無
    新舊法比較之問題，亦即無刑法第2條第1項規定之適用，依
    新法修正施行之日起舊法同日當然失效之法則〈中央法規標
    準法第13條、第21條規定參照〉，應逕適用現行刑法第30條
    之規定）。被告係以幫助之意思，參與構成要件以外之行為
    ，爰依刑法第30條第2項幫助犯之規定，按正犯之刑減輕之
    。又按連續幫助與幫助連續為不同之犯罪態樣，如基於概括
    犯意，多次幫助他人犯罪，為連續幫助，該幫助者有多次犯
    罪行為；如以一幫助行為，幫助他人連續犯罪，則為幫助連
    續，就幫助犯而言，僅有一次犯罪行為（最高法院87年度台
    上字第3865號判決可資參照）。被告申辦後一次提供二本帳
    戶之行為，幫助姓名年籍不詳之人連續向被害人詐欺取財，
    仍只有一個犯罪行為，不構成幫助犯之連續犯，而為幫助連
    續，自無連續犯加重規定之適用，亦無就舊法第56條為新舊
    法比較適用之必要，併此敘明。爰審酌被告提供帳戶予不相
    識之人使用，助長他人犯罪，並擾亂金融秩序、增加警偵機
    關查緝犯罪之困難，惟係因經濟情況不佳而有犯行，衡其犯
    罪後坦承犯行、態度良好及其素行等一切情狀，量處如主文
    所示之主刑，並諭知易科罰金折算標準，以資懲儆。又被告
    將上述帳戶之存摺、印章、金融卡交付該不詳姓名年籍者，
    至今仍未取回，亦未經扣案，且無證據足證現仍存在而未滅
    失，況上開帳戶早經相關單位列為警示帳戶，而無再遭人利
    用之虞，為免將來執行困難，爰不為沒收之諭知，併此敘明
    。
據上論斷，應依刑事訴訟法第273條之1第1項、第299條第1項前
段，刑法第2條第1項前段、339條第1項、第30條、修正前刑法第
41條第1項前段，罰金罰鍰提高標準條例第1條前段、修正前罰金
罰鍰提高標準條例第2條，現行法規所定貨幣單位折算新臺幣條
例第2條，判決如主文。
本案經檢察官甲○○到庭執行職務。
中　　華　　民　　國　　96　　年　　3　　月　　21　　日
                  刑事第二庭  法  官  陳伯厚
以上正本證明與原本無異。
如不服本判決應於收受本判決後10日內向本院提出上訴書狀，其
未敘述上訴理由者，並得於提起上訴後10日內向本院補提理由書
狀（均須按他造當事人之人數附繕本。）「切勿逕送上級法院」
中　　華　　民　　國　　96　　年　　3　　月　　21　　日
                              書記官  明祖斌
附錄論罪法條：
中華民國刑法第339條第1項
（普通詐欺罪）
意圖為自己或第三人不法之所有，以詐術使人將本人或第三人之
物交付者，處5年以下有期徒刑、拘役或科或併科1千元以下罰金
。
